臺灣高等法院刑事判決　　　　　　 95年度上更(一)字第786號
上　訴　人　　臺灣臺北地方法院檢察署檢察官
上　訴　人
即　被　告　　戊○○
上　訴　人
即　被　告　 甲○○
被　　　告 　丁○○
被　　　告　 己○○
被　　　告　 庚○○
前列五人共同
選任辯護人　 李振燦律師
　　　　　　 陳志誠律師
上列上訴人等因被告偽造文書等案件，不服臺灣臺北地方法院，
91年度訴字第466號，中華民國92年6月27日第一審判決（起訴
案號：臺灣臺北地方法院檢察署88年度偵續字第140、141號）提
起上訴經判決後由最高法院發回更審，本院判決如下：
    主　文
原判決撤銷。
戊○○、甲○○共同行使偽造私文書，足以生損害於他人，各處
有期徒刑陸月，如易科罰金均以銀元參佰元即新臺幣玖佰元折算
壹日，附表（二）所示偽造之丙○○署押均沒收，又共同連續行
使偽造私文書，足生損害於他人，各處有期徒刑肆月，如易科罰
金均以銀元參佰元即新臺幣玖佰元折算壹日，各應執行有期徒刑
捌月，如易科罰金均以銀元參佰元即新臺幣玖佰元折算壹日，如
附表（二）所示偽造之丙○○署押均沒收，均緩刑參年。
己○○、丁○○、庚○○共同行使偽造私文書，足以生損害於他
人，己○○、丁○○，各處有期徒刑陸月，如易科罰金均以銀元
參佰元即新臺幣玖佰元折算壹日，庚○○處有期徒刑壹年，如附
表（二）所示偽造之丙○○署押均沒收，均緩刑參年。
    事  實
一、戊○○係乙○○之妻，甲○○為乙○○之長子，王俊傑為次
    子，丙○○為長女。戊○○、甲○○明知乙○○於84年發生
    車禍後，經鑑定為語言中度障礙，雙腿須靠輔助器始能站立
    及走路，86年2月26日經重新鑑定為多重度障礙，已無法作
    口述遺囑，竟於86年6月4日，戊○○、甲○○，與丁○○、
    己○○、庚○○基於共同犯意之聯絡，在戊○○住處（臺北
    市○○○路○段790巷26號1樓），由戊○○口述，庚○○代
    筆，書寫乙○○之遺囑，丁○○、己○○、庚○○則為見證
    人，偽造乙○○之口述遺囑（詳如附件），再由戊○○拉乙○○之手指捺指印於該遺囑上，足以生損害於丙○○。嗣因
    乙○○於86年6月3日送醫急診，乃將立遺囑時間之6月，塗
    改為5月（塗改處未蓋乙○○之指印），86年8月3日乙○○
    死亡後，戊○○、甲○○為辦理遺產之繼承登記，二人承前
    偽造文書之概括犯意，利用持有丙○○印章之便，於86年11
    月18日，未經丙○○之同意，偽造土地登記申請書上繼承登
    記申請人丙○○、登記清冊2份之申請人丙○○、繼承系統
    表申請人丙○○之署押並盜用上開印章，蓋在各該申請人下
    方，連同登記所需相關文件，由甲○○為代理人持向臺北市
    松山區地政事務所辦理繼承登記，嗣經該地政事務所命甲○○補正應檢附自耕能力證明書或承諾書立遺囑人之簽名
    是否為其本人所簽，請附證明文件，或得由見證人為保證人
    為保證，遺囑人簽名為真實，檢附保證書辦理。甲○○與戊○○乃又於86年11月24日盜蓋丙○○之印章，並偽造其署押
    ，偽造農地繼承人承諾書1紙，另於86年11月26日由庚○○
    、己○○、丁○○書立保證書保證被繼承人確係由其本人在
    遺囑上按捺指印，於補正後，由甲○○提出於上開地政事務
    所，使地政機關承辦公務員，將該不實事項登載於所掌之登
    記簿之公文書上，致使乙○○所有之臺北市○○段○○段184
    、185、459地號均移轉登記為甲○○、王俊傑所有，均足以
    生損害於丙○○及地政機關對於遺產繼承管理之正確性。
二、戊○○、甲○○於86年8月3日乙○○死亡後，為盡速領取乙○○之存款，以免列入遺產而共同繼承，意共同基於偽造文
    書之犯意聯絡，基於概括犯意，明知乙○○已死亡，無從授
    權二人提款，分別由甲○○（附表1、3）、戊○○（附表編
    號2）於如附表所示之時間、地點，連續盜用乙○○之印章
    ，蓋用於如附表所示之郵政存簿儲金提款單，銀行存摺類存
    款取款憑條上，以分別偽造乙○○名義之提款單，銀行存摺
    類存款取款憑條之私文書各1紙，持向不知情之郵局、銀行
    行員行使，領取如附表所示之款項，足以生損害於各該郵局
    、銀行對於存款管理之正確性及繼承人丙○○。
三、案經丙○○訴由臺灣臺北地方法院檢察署檢察官偵查起訴。
    理  由
一、關於偽造遺囑辦理登記部分訊之上訴人即被告戊○○、甲○○，被告丁○○、己○○、庚○○均矢口否認有何偽造乙○○遺囑，偽造文書登記所有權等犯行，辯稱：確係於86年
    5月4日由被告甲○○將乙○○自中文老人養護所接回，乙○○當日精神狀況正常，可以聽得懂問話，講話雖不清楚，但
    可以表達意思，而由戊○○詢問乙○○遺產分配之意見，乙○○逐一表示，經庚○○確認並整理後，由乙○○之親自蓋
    指印，再由丁○○、己○○、庚○○在遺囑後簽名見證，並
    無偽造遺囑情事云云。被告甲○○、戊○○對於由甲○○代
    理辦理遺產繼承登記、土地登記申請書、土地登記清冊、繼
    承系統表、農地繼承人承諾書均由甲○○製作，丙○○及簽
    名及印章均由甲○○所為等情坦承不諱。惟亦均否認有何偽
    造上開文書之犯行，均辯稱：繼承登記係丙○○表示有遺囑
    就照遺囑辦理而為等語。惟查：
  (1)依告訴人丙○○提出之台北市信義區公所86年11月8日北市
    信社字第86233887號函檢附乙○○86年2月26日殘障者鑑定
    表「診斷記載」欄載明「病人因腦神經病變，致語言，肢體
    癱瘓，需他人完全照護」等語，足見乙○○於鑑定當時之健
    康狀態不佳，語言能力已有障礙。再依乙○○84年1月4日於
    臺北市立忠孝醫院急診病歷主述及現在病史欄記載：病患乙○○「意識障礙」（Consciousness. Change），自言自語
    其重要檢查結果欄記載：病患乙○○「2年前…口齒不清、
    智力下降、自言自語」（2 yrs Dy sarthria sturred
    speech Mental Self talkikg），當天該醫院放射科電腦斷
    層攝影檢查會診單病歷摘要欄記載：病患乙○○「意識障礙
    ，疑似老人痴呆」 (Consciousness change R/O senile
    dementia)等語，上揭急診病歷CT檢查報告記載：乙○○頭
    部右側額顳葉受創，有大腦壞死現象，並有腦萎縮病情等語
    ，84年5月8日在該醫院急診病歷記載其：「語無倫次，文不
    對題，答非所問」（Incoh erent speech）為老人癡呆症之
    明顯表徵。再依證人即醫師楊育仁於偵查中證稱：「語言障
    礙中度，是講話溝通有問題（再檢視鑑定資料後回答）溝通
    上會相當困難，依我當時鑑定之標準，死者（指乙○○）當
    時我問他時，只能咿呀呀回答而已，根本無法聽清楚」、「
    （問：他有沒有辦法寫口授遺囑？提示86年5月4日之口授遺
    囑，並提示告証二第二頁之病歷）答：沒辦法他當時在84年
    1月4日到忠孝醫院急診時有記載意識有障礙，因車禍頭部右
    側額顳葉受創，有大腦壞死現象」「問：意識障礙的意思為
    何？答：並沒有確定的定義。譬如叫他（病人）眼睛張開有
    困難，叫他手舉高有困難就是」（見偵(一)卷第165頁）該證
    人於原審亦證稱：「伊係以觀察病人臨床狀況、病史及理學
    檢查方式，鑑定乙○○之殘障情形，一般言之，語言障礙部
    分：「重度完全無法溝通，中度是有明顯障礙，輕度是聲音
    或語言機能障礙明顯妨礙交談，我在判斷時，視病人的狀況
    ，例如中風的病人講話含糊，但尚能通懂，我就判定是輕度
    ，同樣的病人，我們要花更多的時間去溝溝通，但是用肢體
    語言去溝通，講話很含糊時，我們就會判定是中度」。證人
    楊育仁根據乙○○於忠孝醫院之就診病歷資料，說明乙○○
    理學檢查之重要檢查結果為：「…在忠孝醫院做電腦斷層時
    ，有看到腦萎縮的情況，MCA是指中大腦動脈，ACA是指前大
    腦動脈所管轄的範圍，在電腦斷層的圖片上看起來是有一些
    黑影，就是有病灶，有瀰漫性大腦皮質萎縮的現象…」，「
    （提示乙○○在…忠孝醫院病歷─84年5月8日神經內科門診
    紀錄）上半部是我寫的，內容是30年前有車禍，行為有改變
    ，最近半年無法行走，言語不協調，是指病人會答非所問、
    語無倫次、文不對題，我聽不懂和他的話都算是INCOHERENT
    SPEECH。」（見原審卷第138至第144頁）足見乙○○有嚴重
    之語言障礙，無法瞭解口述遺囑之全部內容。則被告等所稱
    由戊○○與乙○○溝通後所為之乙○○口述遺囑，並非真實
    。至於證人林榮光、涂秋妹、丘玉梅、麗沙等有利被告等之
    證言，既與上開醫療診斷不符，自難據為有利被告等之認定
    。
    按口授遺囑，由遺囑人指定2人以上之見證人，並口授遺
    囑意旨，由見證人中之一人將該遺囑意旨，據實作成筆記，
    並記明年月日，與其他見證人同行簽名，為民法第1195條第
    1項所明定。查被告庚○○於偵查中供稱：「（問：遺囑內
    容有沒有依乙○○親自發聲口述而寫下來的？）答：都是甲○○媽媽講，我再問乙○○是不是這樣，他說對，我才以那
    個為內容」（見偵(一)卷第253頁）。被告甲○○則供稱：「
    是大家都到了以後才寫遺囑。所有權狀都已準備好，我媽拿
    給我爸看，問他要給誰，我爸說給誰，謝律師就旁邊寫。」
    （見偵(二)卷第8頁）。被告己○○竟陳稱：「他媽媽先說這
    次的來意，並準備一些權狀，他媽媽就給他爸爸看，就說這
    個要給誰」，「是由他媽媽拿出來，說這是什麼東西，問他
    爸爸要給誰，然後再由他爸爸說要給誰，律師就在旁邊寫」
    （見偵(二)卷第17頁），被告丁○○陳稱：「我姐姐拿權狀給
    我姐夫看，並說這權狀是那一筆，問他要給何人，我姐夫再
    說要給何人」（見偵(二)卷第18頁）關於製作遺囑過程，究係
    何人陳述遺囑內容，各該被告所供已有不符。再就乙○○有
    無積欠洪英哲、洪淑宜借款一節86年5月4日之遺囑，內容與
    證人洪英哲、洪淑宜及被告等所述並不相符。證人洪英哲證
    稱：「乙○○生前並未向伊等借過一塊錢」（見偵(一)卷第
    172頁反面），證人洪淑宜證稱：「是戊○○向我借過錢，
    還有50萬元還沒有還，並未向我借25 0萬元」（見偵(一)卷第
    182、183頁）足見乙○○口述遺囑，內容不實，顯係偽造。
    另依被告己○○所供：「王父沒簽名，好像是別人簽的，手
    印是王父的，好像是律師拿王父的手蓋的」，被告庚○○則
    稱：「我代簽名後，告知王父需蓋手印，印泥是我拿給王父
    讓他捺，我告知蓋處，王母扶起王父，由王父自己蓋，他手
    看起來很沒力氣，但還能講話」。（見偵(三)卷第201頁），
    兩人所供不符。參酌前述，乙○○已有嚴重之語言障礙，被
    告庚○○竟稱王父還能講話，顯與事實不符。而上開被告，
    既為口述遺囑之見證人，均在場見證對於遺囑製作過程之陳
    述，理應知之甚詳，所供述之經過，竟然不符。再參酌證人
    王素美（乙○○之妹）於偵查中所證：「伊去安養院看乙○○時，人家說王老師你妹妹來了，乙○○只是眼睛睜的大大
    的，另在乙○○去世前，伊至忠孝醫院探望時，乙○○眼睛
    睜大大的，沒有表達能力」等語（見偵續卷第275、276頁）
    。益見乙○○已無口授遺囑之能力。被告等所作之乙○○口
    授遺囑，核與上開民法之規定，已有不符。
  (3)另查口授遺囑，應由見證人中之一人或利害關係人，於為遺
    囑人死亡後3個月內，提經親屬會議認定其真偽。對於親屬
    會議之認定如有異議，得聲請法院判定之。民法第1197條亦
    有明文規定。本件乙○○之口授遺囑，並未依上開程序辦理
    ，依法不生效力，即使被告甲○○代理人全體繼承人提出辦
    理繼承登記，亦與法律之規定不合。而被告甲○○代理辦理
    繼承土地登記所提出之文件為土地登記申請書1張、登記清
    冊2張、繼承系統表申請書1張，農地繼承人承諾書4份（包
    含告訴人名義1份），及補正時由見證人三人所立之保證書
    ，遺囑及其他相關文件。其上土地登記（繼承）申請書申請
    人、登記清冊2張申請人、繼承系統表申請人、農地繼承人
    承諾書，關於告訴人丙○○部分，均由被告甲○○偽造告訴
    人之署押並盜用其印章，偽造上開各申請書，提出於地政機
    關申請登記，上開登記為告訴人所不同意，已據告訴人丙○○供述甚詳，並有上開相關文件在卷可稽，被告等偽造遺囑
    ，並偽造登記申請之相關文件，明知遺囑記載之內容不實，
    使承辦地政之公務員將此不實事項，登載於公務上所掌之公
    文書，自足以生損害於告訴人及地政機關關於繼承登記管理
    之正確性，被告等均否認上開偽造文書之犯行，辯稱係經告
    訴人之同意，顯係諉卸刑責之詞，不足採信。
  綜上所述，被告等此部分之犯行，已臻明確，足以認定。
  (二)核被告等此部分所為，係犯刑法第216條、第210條之偽造私
    文書罪及刑法第214條之使公務員登載不實罪，其偽造之低
    度行為為高度之行使行為所吸收，應論以行使偽造私文書罪
    ，其偽造署押，盜用印章之行為為偽造文書之階段行為，不
    另論罪，又被告等雖同時偽造同一被害人之多件文書，其被
    害人法益仍僅一個，不能論以想像競合犯（最高法院73年台
    上字第3629號判例參照），被告所犯上開之罪間，有方法結
    果之牽連關係應從較重之行使偽造私文書罪處斷，又被告等
    所犯刑法第214條之罪部分，雖未經檢察官起訴，但此部分
    既與已起訴之部分有方法結果之牽連關係為裁判上一罪，自
    為起訴效力所及，本院自應一併審判。被告戊○○、甲○○
    、丁○○、己○○、庚○○相互間，於上開犯行，有犯意之
    聯絡及行為之分擔，均為共同正犯。又被告等行為後刑法第
    55條已經修正，刪除牽連犯之規定，比較新舊法結果，仍應
    適用舊法為有利於被告。
二、關於戊○○、甲○○偽造取款條領款部分：
  (一)上訴人即被告戊○○、甲○○對於此部分犯行，業已坦承不
    諱，並有郵政存簿儲金提款單、銀行取款憑條及交易詳細表
    等件在卷可稽，被告等此部分之自白，核與事實相符，自堪
    採信。
  (二)乙○○既已於86年8月3日死亡，有死亡證明書，自無從於86
    年8月4日、10月18日、10月21日授權或同意上開二被告等領
    款，被告等偽造取款條、提款單領取款項，自足以生損害於
    繼承人之一即告訴人及郵局、銀行對於存款管理之正確性。
    核被告等此部分所為係犯刑法第216條、第210條之行使偽造
    私文書罪，其盜用印章，係偽造私文書之階段行為，不另論
    罪。其偽造之低度行為，為行使之高度行為所吸收，應論以
    行使偽造私文書罪。其先後多次犯行，時間緊接，犯罪構成
    要件相同，顯係基於概括犯意為之為連續犯，應以一罪論，
    依法加重其刑。被告等行為後，刑法第56條業已刪除，經比
    較新舊法結果，自以行為時之舊法為有利於被告等，仍應適
    用舊法處斷。
三、原審據以論科，固非無見。惟查被告洪俊傑、己○○、庚○○等均應成立犯罪，已詳如前述，原審就此部分，諭知無罪
    ，自有不當。且原審未併就使公務員不實登載部分，一併審
    理，亦有可議。而被告戊○○、甲○○前後所犯偽造遺囑、
    繼承登記部分，與偽造提款單、取款條領款部分，係各別起
    意，原審均論以連續犯，亦有不當。被告戊○○、甲○○上
    訴意旨否認犯罪，指摘原判決不當，雖無可取。惟檢察官上
    訴意旨執此指摘原判決不當，為有理由，自應將原判決撤銷
    改判。爰審酌被告等並無犯罪前科，因乙○○死亡後，急於
    處理遺產及繼承登記未經全體繼承人之同意而犯罪，及對告
    訴人所生之危害被告庚○○為律師屬專業人員等一切情狀，
    分別量處如主文第2、3項所示之刑，同時諭知易科罰金之折
    算標準，並就被告戊○○、甲○○部分定其應執行之刑。（
    適用舊法）上開申請書上偽造之告訴人署押，依法應予沒收
    ，併宣告之。查被告等均未曾受有期徒刑以上刑之宣告，有
    被告等本院前科紀錄表在卷可查，被告等因處理遺產，出此
    下策，罹犯刑章，經此偵審教訓。當已知所警惕，且無再犯
    之虞，本院因認其等所受宣告之刑，以暫不執行為適當，併
    均予宣告緩刑3年，以啟自新。
據上論斷，應依刑事訴訟法第369條第1項前段、第364條、第299
條第1項前段，刑法第28條、第216條、第210條、第214條，修正
前刑法第55條、第56條、第51條第5款、第219條、第74條第1款
，修正前罰金罰緩提高標準條例第1條、第2條，判決如主文。
本案經檢察官許仲瑩到庭執行職務。
中　　華　　民　　國　　96　　年　　6 　　月　　29　　日
　　　　　　      刑事第六庭審判長法　官  林堭儀
　　　　　　　　　　　　　　　　　法　官  郭豫珍
　　　　　　　　　　　　　　　　　法　官  莊謙崇
以上正本證明與原本無異。
如不服本判決，應於收受送達後十日內向本院提出上訴書狀，其
未敘述上訴之理由者並得於提起上訴後十日內向本院補提理由書
（均須按他造當事人之人數附繕本）。
                                  書記官   林旻弘
中　　華　　民　　國　　96　　年　　7 　　月　　5 　　日
附錄論罪法條：
中華民國刑法第210條
（偽造變造私文書罪）偽造、變造私文書，足以生損害於公眾或
他人者，處5年以下有期徒刑。
中華民國刑法第214條
（使公務員登載不實罪）明知為不實之事項，而使公務員登載於
職務上所掌之公文書，足以生損害於公眾或他人者，處3年以下
有期徒刑、拘役或5百元以下罰金。
中華民國刑法第216條
（行使偽造變造或登載不實之文書罪）行使第210條至第215條之
文書者，依偽造、變造文書或登載不實事項或使登載不實事項之
規定處斷。
附表一
┌──┬────┬────┬───────┬────┬─────┬───┐
│編號│時    間│地    點│存款名稱      │金    額│偽造私文書│備  考│
│    │        │        │              │        │名稱      │      │
├──┼────┼────┼───────┼────┼─────┼───┤
│ 一 │八十六年│臺北市忠│郵政存簿儲金二│十二萬元│郵政存簿儲│被告王│
│    │八月四日│孝東路五│0000000│        │金提款單（│俊凱提│
│    │        │段九九四│七０七一號帳戶│        │盜用乙○○│領    │
│    │        │號南港後│              │        │印文二枚）│      │
│    │        │山埤郵局│              │        │          │      │
├──┼────┼────┼───────┼────┼─────┼───┤
│ 二 │八十六年│同右    │同右          │一萬八千│同右      │被告洪│
│    │十月十八│        │              │六百九十│          │淑真提│
│    │日      │        │              │元      │          │領    │
├──┼────┼────┼───────┼────┼─────┼───┤
│ 三 │八十六年│臺北市忠│華南商業銀行一│九百零七│華南商業銀│被告王│
│    │十月廿一│孝東路五│0000000│元      │行存摺類存│俊凱提│
│    │日      │段九六八│０四六六號帳戶│        │款取款憑條│領    │
│    │        │號華南商│              │        │          │      │
│    │        │業銀行永│              │        │          │      │
│    │        │吉分行  │              │        │          │      │
└──┴────┴────┴───────┴────┴─────┴───┘
